【裁判字號】    94,訴,517
【裁判日期】    950712
【裁判案由】    確認通行權存在
【裁判全文】
臺灣嘉義地方法院民事判決               94年度訴字第517號
原      告  戊○○
訴訟代理人  顏伯奇律師
複 代理人   謝耿銘律師
被      告  丙○○
            甲○○
            乙○○
兼前  三人  丁○○
訴訟代理人
上列當事人間請求確認通行權存在事件，本院於民國95年6月28
日言詞辯論終結，判決如下：
    主    文
確認原告對於被告所有坐落嘉義市○○段○○段五Ｏ－七地號如
附圖2所示A部分面積四Ｏ點一八平方公尺之土地有通行權存在。
原告其餘之訴駁回。
訴訟費用由被告負擔二分之一，餘由原告負擔。
    事實及理由
甲、程序方面：
一、建築基地以私設通路連接建築線者，應檢附該私設通路之土
    地權利證明文件。嘉義市建築管理自治條例（下稱嘉義市自
    治條例）第8條第2項前段定有明文。而袋地通行權，非以袋
    地與公路有聯絡為已足，尚須使其能為通常之使用。而是否
    為通常使用所必要，除須斟酌土地之位置、地勢及面積外，
    尚應考量其用途。最高法院87年度臺上字第2247號判決意旨
    得資參照。
    原告所有坐落嘉義市○○段○○段43-35地號土地（下稱43-3
    5地號土地）為建地，原告於民國86年因欲在該地興建房屋
    而向嘉義市政府工務局申請建造執照，惟經該局以原告未檢
    附私設通路同意書為由通知其補正上開文件後再行申請。原
    告之43-35地號土地僅能通行被告所有坐落嘉義市○○段○○
    段50-7地號土地（下稱50-7地號土地）以至公路。上開各情
    ，有土地登記謄本、地籍圖謄本、嘉義市政府工務局發文字
    號為86嘉市工建字第71243號函附卷得稽，被告對此亦不爭
    執，而被告至今仍拒絕出具私設通路同意書予原告，是依嘉
    義市自治條例第8條及上開最高法院判決意旨，被告既不同
    意出具私設通路同意書予原告以供其申請43-35地號土地之
    建造執照，致該土地無法供為建築房屋之用途，顯已妨礙43
    -35號建地之通常使用，自可認被告有否認原告通行權之意
    ，是原告仍有起訴請求確認通行權存在之訴之利益，被告抗
    辯未妨礙原告通行故其起訴無確認利益，於法未合，而不可
    採。
二、訴狀送達後，原告不得將原訴變更或追加他訴。但有下列各
    款情形之一者，不在此限：…二、請求之基礎事實同一者。
    三、擴張或減縮應受判決事項之聲明者。…七、不甚礙被告
    之防禦及訴訟之終結者。民事訴訟法第255條第1項第2款、
    第3款、第7款定有明文。
    原告原聲明：確認原告對於被告所有之50-7地號土地，如附
    圖1所示A部分面積42平方公尺之土地有通行權存在，嗣變更
    及追加聲明為：１、確認原告對於被告所有之50-7地號土地
    ，如附圖2所示A部分面積40.18平方公尺之土地有通行權存
    在，２、被告於前項原告具有通行權之範圍，應容忍原告通
    行。核其情形，就第1項聲明為訴之減縮，而所追加之第2項
    聲明，仍係本於其通行權之事實，故請求之基礎事實仍係同
    一，且不甚礙被告之防禦及訴訟之終結，衡上開民事訴訟法
    規定，其訴之減縮及追加，應予准許。
乙、實體方面：
壹、原告起訴聲明：１、確認原告對於被告所有之50-7地號土地
    ，如附圖2所示A部分面積40.18平方公尺之土地有通行權存
    在，２、被告於前項原告具有通行權之範圍，應容忍原告通
    行。而主張下列各情：
    原告於81年間以建屋為目的而購買43-35地號土地，該土地
    地目為建且係袋地，僅得由被告共有之50-7地號土地以至公
    路。原告於86年欲在43-35地號土地建屋而向嘉義市政府工
    務局申請建造執照，經該局以嘉市工建字第71243號函要求
    補正私設通路同意書。原告屢次請求被告出具同意書均遭拒
    絕，43-35地號土地僅得任其荒廢多年而無法達建築目的之
    通常使用，故依民法第787條第1項前段之法律關係請求如上
    開聲明所示。
貳、被告則聲明：原告之訴駁回，而以下列情詞置辯：
    原告目前仍通行50-7地號土地，被告從未阻止其通行，故原
    告之訴無確認利益，且原告申請建照須檢附私設通路同意書
    與本件通行權訴訟無關。
參、本院判斷：
一、原告主張其與被告依序為43-35號建地、50-7地號土地之所
    有人。而43-35地號土地之北側臨43-40、43-41、43-42、43
    -43地號合計4筆土地，該4筆土地均各有1棟建物。43-35地
    號土地東側、西側亦均有他人所有之建物，故無法由北側、
    東側、西側以與外界道路聯絡，僅得由其南側之50-7地號土
    地與嘉義市○○街相通，故43-35號土地為袋地。上開各情
    ，有土地登記謄本、地籍圖謄本在卷得稽，亦經本院履勘現
    場屬實，而有勘驗筆錄及現場照片附卷可證，被告對此亦不
    爭執，故應認為真實，是原告主張其就50-7地號土地有通行
    權存在，可以採納。
二、土地因與公路無適宜之聯絡，致不能為通常使用者，土地所
    有人得通行周圍地以至公路。民法第787條第1項前段定有明
    文。
    經本院依職權囑託地政事務所測量50-7地號土地上現亦供43
    -40、43-41、43-42、43-43地號土地通行之柏油路面積及位
    置即如附圖2所示長為16.4公尺，寬係2.45公尺，面積為40.
    18平方公尺，此有複丈成果圖、現場照片、履勘筆錄在卷為
    憑。本院審酌43-35地號土地利用情形，認此範圍尚屬原告
    通行所必要，且附圖2所示面積40.18平方公尺之範圍，原即
    供上開4筆土地通行，故認此通行範圍係對50-7地號土地損
    害最少，原告訴請確認如附圖2所示A部分面積40.18平方公
    尺之土地有通行權存在，依法有據，應予准許。至於原告請
    求被告應就上開通行權範圍容忍其通行，惟查：
    被告並無設置地上物或其他妨礙原告通行之行為，業經本院
    履勘現場屬實而有履勘筆錄及現場照片在卷為證，此亦為原
    告所不爭執，被告至本件言詞辯論終結時既仍無何妨礙原告
    通行之作為，則原告請求被告應容忍之不作為，即無權利保
    護之必要與利益，故此部分訴訟即屬無由，而應予駁回。
三、綜前所述，原告所有之43-35地號土地係袋地，故其依民法
    第787條第1項前段之法律關係，訴請確認對於被告所有之50
    -7地號如附圖2所示面積為40.18平方公尺之土地有通行權存
    在，為有理由，應予准許，逾此範圍之請求，即屬無由，應
    予駁回。
肆、因本件事實業臻明確，故兩造其餘攻擊、防禦方法及所提證
    據，即無須再予審酌，爰未逐一論述，附此敘明。
伍、結論：原告之訴一部為有理由，一部為無理由，依民事訴訟
    法第79條、第85條第1項前段，判決如主文。
中    華    民    國    95    年    7     月    12    日
            民二庭審判長法  官  張育彰
                        法  官  林福來
                        法  官  陳琪媛
以上正本係照原本作成
如對本判決上訴須於判決送達後20日內向本院提出上訴狀
中    華    民    國    95    年    7    月     12    日
                        書記官  林柑杏


司法院資訊處製作；財團法人民間司法改革基金會備份。
